【裁判字號】    99,上,144
【裁判日期】    990609
【裁判案由】    土地所有權移轉登記
【裁判全文】
臺灣高等法院民事判決                   99年度上字第144號
上  訴  人  甲○○
            己○○○
            丁○○
            丙○○
共      同
訴訟代理人  陳韋霖律師
複代理人    古宏彬律師
被上訴人    乙○○
訴訟代理人  李國盛律師
上列當事人間請求土地所有權移轉登記事件，上訴人對於中華民
國98年12月23日臺灣板橋地方法院98年度訴字第2342號第一審判
決提起上訴，本院於99年5月26日言詞辯論終結，判決如下：
    主  文
上訴駁回。
第二審訴訟費用由上訴人負擔。
    事實及理由
一、被上訴人主張：緣坐落臺北縣三重市○○○段頂崁小段708
    地號土地應有部分1/10（下稱系爭土地）及同小段697-1、
    698、699、708-1地號土地應有部分各10/105、1/27、1/27
    、1/10原為上訴人甲○○之配偶、伊與其餘上訴人之先父林
    保銓所有，且前開5筆土地所有權狀正本均經林保銓生前交
    付伊保管中。林保銓生前於民國96年4月19日委請戊○○律
    師代筆書立遺囑（下稱系爭遺囑），並經原法院公證處公證
    人以96板院認004字第000838號認證事件認證在案。系爭遺
    囑明確記載「立遺囑人林保銓，茲為身後財產處理事宜，訂
    立遺囑如左，以供繼承人全體遵循：一、立遺囑人所有坐落
    臺北縣三重市○○○段頂崁小段如附表所示5筆土地持分，
    依左列原則分配：(一)708地號土地由乙○○繼承。(二)708-1、
    697-1、698、699地號土地由繼承人全體依法定應繼分繼承
    。」等字句，據此，林保銓死亡後，系爭土地應由伊單獨繼
    承，其餘繼承土地則由兩造5人依法定應繼分共同繼承。嗣
    林保銓於98年6月13日死亡，伊委請訴外人即伊配偶林李阿
    順於98年8月26日向臺北縣三重地政事務所申領繼承土地登
    記謄本，赫然發現系爭土地業經上訴人丁○○於98年8月13
    日，偽刻伊之印章、偽造伊之署押並偽捺伊之指紋於土地登
    記申請書及相關文件上，向臺北縣三重地政事務所偽稱繼承
    土地所有權狀不慎均於98年8月1日遺失申請補發，並將系爭
    土地以繼承為登記原因辦理所有權移轉登記至兩造名下，權
    利範圍各為應有部分1/50。系爭土地既經被繼承人林保銓於
    遺囑中指定由伊單獨繼承，上訴人就系爭土地即不得以繼承
    為登記原因移轉登記至其等名下，茲上訴人竟執意為之，即
    屬無法律上原因而受利益，並致伊因而受損。伊曾於98年8
    月31日函請上訴人依法辦理系爭土地所有權移轉登記事宜，
    上訴人均置之不理，為此依民法第179條規定請求上訴人應
    將坐落臺北縣三重市○○○段頂崁小段708地號土地所有權
    應有部分各1/50移轉登記予伊等語。
    原審判決上訴人應將系爭土地應有部分各1/50移轉登記予被
    上訴人。被上訴人於本院答辯聲明：上訴駁回。
二、上訴人則以：系爭代筆遺囑內容，係由被上訴人提供代筆人
    戊○○書寫，並非由立遺囑人林保銓口述遺囑意旨。其訂立
    遺囑過程係由代筆人戊○○代筆書寫遺囑後，告知林保銓遺
    囑內容後，再由林保銓簽名，並未由林保銓口述遺囑意旨，
    與代筆遺囑之法定要式不合，依法應屬無效，亦不因經認證
    程序而成為有效之遺囑。且系爭遺囑將系爭土地由被上訴人
    單獨繼承，其餘繼承土地則由兩造共同繼承，顯已侵害上訴
    人依民法第1223條所受保障之特留分，上訴人自得依民法第
    1225條主張扣減權等語，資為抗辯。其上訴聲明：(1)原判決
    廢棄。(2)被上訴人在第一審之訴駁回。
三、查林保銓為上訴人甲○○之夫、被上訴人與其餘上訴人之父
    。坐落臺北縣三重市○○○段頂崁小段708地號土地應有部
    分1/10及同小段697-1、698、699、708-1地號土地應有部分
    各10/105、1/27、1/27、1/10原為林保銓所有。林保銓於98
    年6月13日死亡。上訴人丁○○於98年8月13日以繼承人暨兼
    其他繼承人代理人身分向臺北縣三重地政事務所申報前開5
    筆土地所有權狀遺失，並就前開5筆土地以繼承為原因，辦
    理所有權移轉登記至兩造名下，其中系爭土地兩造每人各取
    得應有部分1/50。上開各情為兩造所不爭執，有戶籍謄本、
    土地登記申請書、切結書、遺產稅免稅證明書、土地登記謄
    本為證（見98年度司重調字第121號卷第15至38頁、原審卷
    第8至29、51、60至69頁）。
四、被上訴人主張林保銓生前已書立系爭遺囑，指定系爭土地由
    伊單獨繼承，上訴人無從以繼承為原因登記為共有人，為此
    依不當得利法律關係訴請上訴人將系爭土地應有部分各1/50
    移轉登記予伊等語。上訴人則以前詞置辯。茲論述如下：
(一)按代筆遺囑，由遺囑人指定三人以上之見證人，由遺囑人口述
  遺囑意旨，使見證人中之一人筆記、宣讀、講解，經遺囑人認
  可後，記明年、月、日及代筆人之姓名，由見證人全體及遺囑
  人同行簽名，遺囑人不能簽名者，應按指印代之。民法第1194
  條定有明文。該條所稱「由遺囑人口述遺囑意旨」乃「代筆遺
  囑」法定要式之一，必由遺囑人親自口述，以確保遺囑內容之
  真確。該「口述遺囑意旨」，遺囑人並無須將遺囑之全部逐字
  逐句口頭陳述，且因數字關係或內容複雜，以口述不能盡意，
  而於見證人面前口頭表示以某文書內容為其遺囑意旨者，亦得
  稱之。最高法院97年度台抗字第645號裁判見解亦同，可資參
  照。
(二)查系爭代筆遺囑記載：「立遺囑人林保銓，茲為身後財產處理
  事宜，訂立遺囑如左，以供繼承人全體遵循：一、立遺囑人所
  有坐落臺北縣三重市○○○段頂崁小段如附表所示5筆土地持
  分，依左列原則分配：(一)708地號土地由乙○○繼承。(二)708-1
  、697-1、698、699地號土地由繼承人全體依法定應繼分繼承
  （下略）。」。系爭遺囑計有三名見證人，分別為周玉嬌、許
  多、戊○○，且記明戊○○為見證人兼代筆人及立遺囑日期為
  96年4月19日，立遺囑人林保銓及三名見證人於遺囑上並均簽
  名及蓋印，此觀卷附代筆遺囑甚明（見98年度司重調字第121
  號卷第9至14頁、本院卷第58至63頁）。證人戊○○於原審及
  本院證稱：系爭遺囑確由伊所代筆，是被上訴人夫妻先至伊律
  師事務所告知遺囑內容，並委請伊至台北署立醫院辦理系爭遺
  囑事宜。伊本以為林保銓已病重，故先將遺囑草稿擬好。當天
  伊至醫院時，發現林保銓意識很清楚，也能行動，故伊有問林
  保銓是不是要立遺囑。伊有將遺囑草稿唸給林保銓聽並加以解
  釋，且有以口頭與林保銓確認該遺囑草稿是否為其所立遺囑之
  意。當時見證人都在醫院，後來就到臺灣板橋地方法院辦理公
  證。伊確有與林保銓交談，所以才會建議林保銓至台灣板橋地
  方法院作公證。林保銓本來要用自書的方式立遺囑，伊便將伊
  所擬遺囑草稿交其書寫，但遺囑內容很長，林保銓年紀大手會
  抖，沒有辦法寫完，所以伊才向林保銓建議用代筆的方式等語
  （見原審卷第45頁、本院卷第40至41頁）。證人周玉嬌亦證稱
  ：立遺囑當天林保銓意識很清楚，伊下午1點多到醫院時，林
  保銓還問伊吃飯否，並要其媳婦帶伊去吃飯，伊回答已吃飽了
  。林保銓直到法院公證處辦理公證完畢時，意識都很清楚，他
  知道要立遺囑。戊○○律師有向林保銓講解遺囑內容。林保銓
  本來要自己書寫遺囑，但寫了一段後感到不舒服，就由戊○○
  律師代筆等語（見原審卷第46頁）。當日（96年4月19日）林
  保銓確偕同見證人戊○○、周玉嬌、許多三人至臺灣板橋地方
  法院公證處聲請辦理系爭遺囑之認證，有該院公證處96板院認
  004字第000838號認證書可稽（見本院卷第58、59頁）。而該
  公證處詢問筆錄記載：「公證人問：你要公證什麼？受詢問人
  （即林保銓）答我要公證土地給兒子。公證人問：你有幾個兒
  子？受詢問人答：1個。公證人問：有幾個女兒？受詢問人答
  ：3個。公證人問：有一個給人收養？受詢問人答：對。公證
  人問：收養的在這裡嗎？受詢問人答：被收養的人，不在這幾
  個人當中。公證人問：你土地如何分？受詢問人答：比較大的
  土地要給兒子。公證人問：那其他的呢？受詢問人答：照公平
  的分。」有臺灣板橋地方法院96年度板院認字第00400838號卷
  所附96年4月19日詢問筆錄可憑（見影印卷宗），足證林保銓
  當日意識清楚，並能以口頭說明系爭遺囑意旨，核與證人戊○
  ○、周玉嬌所述相吻。顯見林保銓確於見證人全體前以口頭表
  示系爭遺囑意旨，且系爭遺囑有三名見證人，並由見證人戊○
  ○兼任代筆人，戊○○亦有宣讀、講解系爭遺囑內容，及載明
  遺囑日期，林保銓及三名見證人並均於遺囑簽名用印。是系爭
  遺囑已符合民法第1194條之法定要式，自屬合法有效。
(三)上訴人雖辯稱系爭遺囑將系爭土地分配予被上訴人單獨所有，
  顯係侵害伊等之特留分，爰依民法第1225條規定主張扣減權云
  云，然此據被上訴人堅決否認。經查：
1.按直系血親卑親屬之特留分，為其應繼分1/2，配偶之特留分
  ，為其應繼分1/2，民法第1223條第1、3款規定甚明。上訴人
  甲○○係林保銓之配偶，被上訴人及及其餘上訴人均為林保銓
  之子女，是林保銓之全體繼承人即為本件兩造合計5人，各繼
  承人之應繼分均為1/5（民法第1141條、第1144條第1項第1款
  規定意旨參照），特留分均為1/10。
2.林保銓死後所遺財產計有系爭土地（應有部分1/10），核定
  價額新台幣（下同）472萬9670元；臺北縣三重市○○○段
  頂崁小段697-1地號土地應有部分10/105，核定價額118萬9866
  元；同小段698地號土地應有部分1/27，核定價額50萬9237
  元；同小段699地號土地應有部分1/27，核定價額336萬2007
  元；同小段708 -1地號土地應有部分1/10，核定價額301萬
  3920元；臺北縣三重市○○里○○街7號房屋，核定價額1萬
  7633元；EZ-719 7號1997年份國瑞牌汽車乙部，核定價額3
  萬元；現金8000元；合計1286萬0333元。有財政部臺灣省北
  區國稅局遺產稅免稅證明書可稽（見原審卷第51頁）。承前述
  ，林保銓遺有5名繼承人，故每名繼承人之特留分為遺產之1/
  10，依此計算，上訴人每一人之特留分應為128萬6033元（計
  算式：00000000×1/10≒0000000，元以下四捨五入）。而林
  保銓之遺產扣除系爭土地核定價額472萬9670元後，其餘遺產
  之價額尚有813萬0663元（計算式：0000000000000000＝
  0000000），由林保銓全體繼承人5人依法定應繼分之比例（各
  1/5）分配後，每人各可獲得相當於價額162萬6133元（計算式
  ：0000000×1/5≒0000000，元以下四捨五入）之遺產。即令
  因系爭遺囑第1條第3項記載：「立遺囑人原於臺北縣三重地政
  事務所民國94年重登字第318880號設定之抵押權債務新台幣20
  萬元，由乙○○代為清償，於立遺囑人百年後，應列為繼承債
  務，由繼承人清償。」而認被上訴人所代償之20萬元應列為繼
  承債務，林保銓各繼承人仍可獲得相當於價額158萬6133元（
  計算式：00000000000000＝0000000，0000000×1/5≒
  0000000，元以下四捨五入）之遺產。此價額猶高於前開繼承
  人之特留分價額128萬6033元。是系爭遺囑並無侵害上訴人之
  特留分。
3.次按特留分，由依民法第1173條算定之應繼財產中，除去債務
  額算定之。遺囑人於不違反關於特留分規定之範圍內，得以遺
  囑自由處分遺產。民法第1224條、第1187條分別定有明文。系
  爭遺囑將系爭土地由被上訴人單獨繼承，並未侵害上訴人之特
  留分，業如上述，則林保銓將系爭土地分配由被上訴人單獨繼
  承，即屬合法。上訴人辯稱各筆土地均存在特留分，故渠等就
  系爭土地仍保有特留分（應有部分1/50之1/2，即1/100）云云
  ，洵屬誤會。
4.至上訴人聲請鑑定林保銓遺產價額乙節，查兩造業向財政部臺
  灣省北區國稅局申報林保銓遺產，依法免納遺產稅，並經該局
  核定林保銓之遺產價額為1286萬0333元，而發給遺產稅免稅證
  明書（見原審卷第51頁）。兩造就該證明書均無異議，亦未申
  請復查，足見林保銓遺產價值應為前開價額。上訴人聲請再行
  鑑定，核無必要，併此敘明。
五、綜上，系爭土地依系爭遺囑應由被上訴人單獨取得所有權，
    上訴人違反系爭遺囑，擅將系爭土地以繼承為由辦理所有權
    移轉登記予兩造分別共有，應有部分各1/50，自係無法律上
    關係受有利益，而致被上訴人受有損害。被上訴人依不當得
    利法律關係，請求上訴人各將系爭土地應有部分1/50移轉登
    記予被上訴人，洵屬有據，應予准許。原審為被上訴人勝訴
    之判決，並無違誤。上訴意旨指摘原判決不當，求予廢棄改
    判，為無理由，應予駁回。
六、據上論結，本件上訴為無理由，依民事訴訟法第449條第1項
    、第78條、第85條第1項前段，判決如主文。
中    華    民    國    99    年    6     月    9     日
                    民事第一庭
                        審判長法  官  張耀彩
                              法  官  林金吾
                              法  官  盧彥如
正本係照原本作成。
如不服本判決，應於收受送達後20日內向本院提出上訴書狀，其
未表明上訴理由者，應於提出上訴後20日內向本院補提理由書狀
（均須按他造當事人之人數附繕本）上訴時應提出委任律師或具
有律師資格之人之委任狀；委任有律師資格者，另應附具律師資
格證書及釋明委任人與受任人有民事訴訟法第466條之1第1項但
書或第2項（詳附註）所定關係之釋明文書影本。
中    華    民    國    99    年    6     月    10    日
                              書記官  鄭兆璋
附註：
民事訴訟法第466條之1（第1項、第2項）：
對於第二審判決上訴，上訴人應委任律師為訴訟代理人。但上訴
人或其他法定代理人具有律師資格者，不在此限。
上訴人之配偶、三親等內之血親、二親等內之姻親，或上訴人為
法人、中央或地方機關時，其所屬專任人員具有律師資格並經法
院認為適當者，亦得為第三審訴訟代理人。

司法院資訊處製作；財團法人民間司法改革基金會備份。
